臺灣高等法院臺中分院刑事判決　　　　 96年度上訴字第310號
上　訴　人　臺灣苗栗地方法院檢察署檢察官
被　　　告　甲○○
　　　　　　　　　　（現另案在臺灣台中女子監獄執行）
上列上訴人因毒品危害防制條例案件，不服臺灣苗栗地方法院95
年度訴字第 593號中華民國95年11月21日第一審判決（起訴案號
：臺灣苗栗地方法院檢察署95年度毒偵字第 936號），提起上訴
，本院判決如下：
    主  文
原判決撤銷，發回臺灣苗栗地方法院。
    理  由
一、按第二審法院因原審判決諭知管轄錯誤、免訴、不受理係不
    當而撤銷之者，得以判決將該案件發回原審法院，刑事訴訟
    法第369條第1項但書定有明文。又第二審法院對於原審諭知
    管轄錯誤、免訴或不受理之判決上訴時，第二審法院認為有
    理由而發回該案件之判決，得不經言詞辯論為之，亦為同法
    第372條所明定。
二、公訴意旨略稱：被告甲○○（以上簡稱被告）前因施用毒品
    案件，經觀察、勒戒執行完畢釋放後 5年內，復基於施用第
    一級毒品海洛因之犯意，於民國（下同）95年7月8日下午 5
    時30分許，在苗栗縣頭份鎮○○路「市中心大樓」地下室，
    施用第1級毒品海洛因1次。嗣因另涉犯竊盜案件遭通緝，於
    同日下午 5時50分許，在上開大樓前為警緝獲，並主動交出
    海洛因1包（淨重約0.01公克）及注射針筒1支，經將其帶回
    警局採尿送驗，結果呈嗎啡陽性反應，始獲悉上情，因認被
    告涉犯毒品危害防制條例第10條第 1項之施用第一級毒品罪
    嫌等語。
三、原審判決略以：被告亦曾因基於施用第一級毒品海洛因之概
    括犯意，自95年2月間某日起至同年 6月24日下午4時許止，
    在苗栗縣竹南鎮中英里11鄰西門196之1號住處、同鎮○○街
    慈佑醫院之廁所內，以將第一級毒品海洛因加水置入注射針
    筒注射方式，每天約3次之頻率，連續施用第1級毒品海洛因
    多次，嗣經警分別於95年3月7日下午 5時20分許、95年5月7
    日下午6時許、95年 6月24日下午4時30分許查獲之事實，業
    經原審法院於95年8月30日以95年度訴字第279號刑事判決被
    告連續施用第一級毒品罪，處有期徒刑10月確定在案。因本
    案被告於原審院調查時供稱：伊主觀上只要有海洛因就會吸
    用，伊於95年7月3日亦有吸用海洛因，伊施用海洛因之頻率
    是每3天施用1次，伊毒癮沒有戒掉過等語在卷。足見被告於
    前案最後1次被警查獲（即95年 6月24日下午4時30分許）後
    ，迄至95年7月8日下午 5時30分許止，仍係基於施用同一毒
    品之集合性犯意，反覆施用第一級毒品海洛因多次。公訴人
    以95年7月1日為界限，就被告於95年7月8日下午 5時30分許
    ，施用第一級毒品海洛因之犯行，認為係另一之犯罪行為而
    另行起訴，自有未洽，然因本案起訴之犯行，與上開原審法
    院95年度訴字第 279號案件已判決確定之被告施用第一級毒
    品海洛因犯行，具有集合犯之實質上一罪關係，自應適用刑
    事訴訟法第302條第1款：「案件曾經判決確定者，應諭知免
    訴之判決」之規定，及最高法院60年臺非字第77號判例：「
    訴訟上所謂一事不再理之原則，關於實質上一罪或裁判上一
    罪，亦均有其適用」之意旨，諭知免訴之判決等語。
四、上訴意旨略以：施用毒品犯行得否一概援引集合犯概念論處
    ，尚值商榷。且本案被告前案最後施用第一級毒品海洛因犯
    行之時間係95年 6月24日，而本案被告施用第一級毒品海洛
    因之犯罪事實則發生在95年7月8日，距前案被查獲時已逾 2
    週，其於法院調查時既供稱：只要有海洛因就會施用，足見
    其於前案被查獲後已停止一段期間不再施用，其後遇有機會
    始另行起意再犯，即使被告供稱：其在95年7月3日亦用施用
    云云為可採，亦在前案被查獲後10日之後，仍應認係另行起
    意。是本案之犯罪事實與前案並無任何關係，自難適用集合
    犯之實質上一罪處斷等語。
五、原審判決認定本案應諭知免訴判決，無非以本案起訴之犯罪
    事實與原審法院95年度訴字第 279號案件已判決確定之被告
    施用第一級毒品犯行，具有實質上一罪之集合犯關係，屬於
    同一案件，爰適用刑事訴訟法第302條第1款規定，並參照最
    高法院60年臺非字第77號判例意旨而審判為據。惟按學理上
    「包括一罪」概念中之「集合犯」之態樣，依一般社會通念
    ，特定犯罪行為具有反覆實施之特性，立法者於制定刑罰法
    律之初，亦已認知該種行為類型之反覆性，而有意藉由法條
    中客觀構成要件之行為要素，涵括上開具有反覆實施特性之
    數個犯罪行為，仍僅接受一次刑法之評價為已足；然施用毒
    品犯罪，或為零星偶一之施用，或長期不間斷的反覆施用，
    均有其可能性，是自難認立法者於制定刑罰法律之初，已認
    知施用毒品行為必屬具反覆性之犯罪，且有意藉由法條中客
    觀構成要件之行為要素，涵括上開具有反覆實施特性之數個
    犯罪行為。況實務上最高法院歷來僅將專以觸犯該等法條之
    罪，為其日常生活之職業者之常業犯，認為其性質上屬多數
    行為之集合犯，在法律上將之擬制為一罪即學理上所稱之實
    質上一罪（最高法院92年台上字5115號、92年台上字第4959
    號、93年台上字第3609號、94年台上字第4567號判決意旨參
    照），而本次刑法修正既依據「刑罰公平原則」之考量，刪
    除有關連續犯之規定，並將含有連續犯性質之常業犯一併全
    數刪除（參見刑法修正草案總說明）。故修正刑法施行前之
    連續反覆多次施用毒品之行為，仍應依修正前刑法第56條之
    規定論以連續犯，而非以集合犯概念評價之。至於修正刑法
    施行後之多次施用毒品犯罪之行為，論以「集合犯」亦屬欠
    妥，應回歸一般刑法上行為單、複數之認定，而予論罪科刑
    為允當。是原審法院援引集合犯之概念，認定本案犯罪事實
    與被告在前案經判決有罪之犯行，屬於集合犯之實質上一罪
    關係，屬於同一案件，為前案確定判決既判力所及，而諭知
    免訴判決，適用法律，容有違誤。(二)況據被告於95年7月8日
    警詢時時已供述：「我當日（指前案被查獲日）為警查獲後
    直到今日才又開始施打毒品海洛因，我最近只有施打毒品海
    洛因 1次而已，時間是於95年7月8日下午17時30分許，在頭
    份鎮○○路市中心大樓地下室施打海洛因」、「（妳所注射
    之毒品海洛因來源？）是向一位綽號『阿嘉』之男子，於95
    年7月7日（筆錄誤繕為17日）20時許在頭份鎮○○路市中心
    大樓地下室，以新台幣一千元購得海洛因」等語甚明在卷（
    見臺灣苗栗方法院檢察署95年度毒偵字第936號偵查卷第7頁
    ）。雖被告於原審法院進行準備程序訊問時陳稱：「（主觀
    上是否只要有海洛因就會吸用？）是」、「（7月4日白天有
    無施用毒品？）有」、「（是7月3日有施用毒品海洛因？）
    是」、「（施用海洛因的頻率是否三天施用一次？）是」、
    「（毒癮有沒有戒掉過？）沒有」等語（見原審卷第17頁）
    ，但被告於同次庭訊之供述內容尚有：「（95年 6月24日以
    後到95年7月8日之前確定沒有再施用海洛因？）是」、「（
    在前案說施用海洛因的頻率是三天一次？）對」、「（那麼
    95年 6月24日到95年7月8日，都沒有以上頻率施用海洛因？
    ）是因為我去花蓮，我是回來後才被抓到」、「（在花蓮那
    邊都沒有施用？」沒有施用」、「（去花蓮那段期間是否剛
    好沒有海洛因？）是」、「（如果在花蓮那時手邊有海洛因
    的話，是否會施用？）不會，那時小孩子跟我在一起，我不
    敢吸用毒品，而且現在一罪一判，不可能再用」等語（見原
    審卷第17頁）等語，揆之被告就本案犯罪事實之自白並非完
    全一致，原審就不一致之內容取捨之依據，並未敘明理由。
    被告於95年7月8日下午17時30分經警採驗其尿液，固然呈現
    毒品嗎啡反應（即海洛因經水解後之反應），而可據以認定
    被告在95年7月8日採尿時回溯 4日內有施用毒品海洛因之情
    事，但被告於警詢時已陳述扣案之毒品海洛因係95年7月7日
    20時才購買，且被告於原審法院訊問時既曾供稱：95年 6月
    24日至同年7月8日在花蓮時並無施用毒品洛因等語，則依卷
    內證據是否得據以憑認被告於95年7月3日有施用海洛因之犯
    行，更進而認定被告自95年6月24日前案被查獲後，迄同年7
    月8日下午5時30分許止，仍係基於施用同一毒品之集合性犯
    意，反覆施用第一級毒品多次，容有疑義。是原審關於事實
    之認定，亦難認與證據法則相符。
六、綜上所述，本案原審判決既有上開可議之處，自屬無可維持
    。檢察官上訴指摘原審判決認事用法不當，為有理由，應由
    本院將原判決撤銷，發回原審法院更為審理，並不經言詞辯
    論為之。
據上論斷，應依刑事訴訟法第369條第 1項但書、第372條，判決
如主文。
中　　華　　民　　國　　96　　年　　1 　　月　　24　　日
            刑事第三庭  審判長法　官  王  增  瑜
                              法　官  廖  柏  基
                              法　官  蔡  紹  良
上列正本證明與原本無異。
被告得上訴。
如不服本判決應於收受送達後十日內向本院提出上訴書狀，其未
敘述上訴之理由者並得於提起上訴後十日內向本院補提理由書（
均須按他造當事人之人數附繕本）。
                              書記官  巫  丞  晏
中　　華　　民　　國　　96　　年　　1 　　月　　24　　日
